【裁判字號】    94,易,34
【裁判日期】    951219
【裁判案由】    妨害自由等
【裁判全文】
臺灣臺南地方法院刑事判決               94年度易字第34號
公  訴  人  臺灣臺南地方法院檢察署檢察官
被      告  丙○○
                    住臺南市.
            壬○○
                    住臺南市.
            己○○
                    住臺南市.
            丁○○
                    住臺南縣.
共      同
選任辯護人  李永裕  律師
上列被告等因妨害自由等案件，經檢察官提起公訴（93年度偵字
第2944號、93年度偵字第4133號、93年度偵字第5547號、93年度
偵字第5680號)，本院判決如下：
    主  文
丙○○共同對於公署公然侮辱，處有期徒刑參月，如易科罰金，
以銀元佰元即新臺幣玖佰元折算壹日；又共同對於公署公然侮
辱，處拘役伍拾伍日，如易科罰金，以銀元佰元即新臺幣玖佰
元折算壹日；又共同以加害生命、身體之事，恐嚇他人致生危害
於安全，處有期徒刑肆月，如易科罰金，以銀元佰元即新臺幣
玖佰元折算壹日，扣案之恐嚇信函參紙沒收；又共同對於公署公
然侮辱，處拘役肆拾日，如易科罰金，以銀元佰元即新臺幣玖
佰元折算壹日。應執行有期徒刑陸月、拘役玖拾日，如易科罰金
，均以銀元佰元即新臺幣玖佰元折算壹日，扣案之恐嚇信函參
紙沒收。
壬○○共同對於公署公然侮辱，處有期徒刑貳月，如易科罰金，
以銀元佰元即新臺幣玖佰元折算壹日；又共同對於公署公然侮
辱，處拘役肆拾伍日，如易科罰金，以銀元佰元即新臺幣玖佰
元折算壹日；又共同以加害生命、身體之事，恐嚇他人致生危害
於安全，處有期徒刑貳月，如易科罰金，以銀元佰元即新臺幣
玖佰元折算壹日，扣案之恐嚇信函參紙沒收；又共同對於公署公
然侮辱，處拘役參拾伍日，如易科罰金，以銀元佰元即新臺幣
玖佰元折算壹日；應執行有期徒刑參月、拘役柒拾日，如易科罰
金，均以銀元佰元即新臺幣玖佰元折算壹日，扣案之恐嚇信函
參紙沒收。
己○○、丁○○共同以加害生命、身體之事，恐嚇他人致生危害
於安全，各處有期徒刑貳月，如易科罰金，均以銀元佰元即新
臺幣玖佰元折算壹日，扣案之恐嚇信函參紙沒收；又共同對於公
署公然侮辱，各處拘役參拾伍日，如易科罰金，均以銀元佰元
即新臺幣玖佰元折算壹日。
    事  實
一、丙○○有槍砲、賭博、毒品等前案紀錄。(於民國92年間因
    違反槍砲彈藥刀械管制條例案件，經法院判處有期徒刑6年
    確定，於92年11月7日因縮短刑期假釋出獄，現已撤銷假釋
    ，未構成累犯）；丁○○有傷害、恐嚇、過失致死、賭博等
    前案紀錄；壬○○、己○○並無前案紀錄。
二、丙○○在臺南市○○路499號開設「臺南市○○○道協會」
    、「馬氏機構」。先後雇用壬○○、己○○、丁○○等人在
    前揭機構內工作。丙○○、壬○○2人因向臺南市政府申請
    集會遊行及陳情，屢遭臺南市政府駁回，心生不滿，丙○○
    、壬○○2人遂共同基於意圖侮辱臺南市政府之犯意聯絡，
    於92年12月8日下午3時30分許，以朱順正在臺南市○○路車
    禍死亡事件，至臺南市○○路2號臺南市政府廣場，公然擺
    設香案、棺木、花圈、庫錢等葬儀用品，公然侮辱臺南市政
    府。
三、迨臺南市政府交通局局長辛○○出面，並在臺南市政府會議
    廳接見丙○○等人，依法執行職務時，丙○○為達侮辱臺南
    市政府之目的，復當場對辛○○謾罵稱：「你包庇違法」、
    「你違法」、「哭爸啦！」、「你不夠格啦，換別人出來」
    、「勾結」、「你叫人吃案」、「遊覽車公司開越多家你們
    貪污越多！」等語，公然侮辱辛○○。
四、丙○○、壬○○在臺南市○○路新光三越百貨公司 (以下簡
    稱新光公司)購物時，因認新光公司人員服務態度不佳，丙○○、壬○○遂向臺南市政府等相關主管機關陳情，遭拒後
    丙○○、壬○○2人遂基於共同之犯意聯絡，於93年3月6日
    上午10時許，在臺南市○○路慶平公園內，公然擺設棺木7
    具與庫錢等葬儀用品，並在棺木上貼「臺南市政府、市議會
    」、「國稅局」、「公平交易委員會財團仗勢壓榨百姓」、
    「司法已死」等語之布條，藉以公然侮辱臺南市政府等公署
    。
五、丙○○因懷疑93年總統大選前所發生之「319槍擊案」係陳
    水扁總統所假造，用以連任中華民國第11任總統，心中憤恨
    難平，竟基於恐嚇陳水扁總統家人之犯意，於93年4月1日下
    午3時許，在「馬氏機構」散發內容為「陳水扁5月20日敢宣
    誓就職，本人5月21日將全國串連發動罷免，並正式向他家
    族宣戰，或許連他母親、金孫都會中槍，希望扁呂不要執意
    孤行，輕估本人的能耐，各人罪業各人擔，一切行為、言詞
    、後果自行負責」等語之信函，將信函傳真予各報社、警政
    署、法務部、內政部等機關，藉媒體之傳播，使陳水扁總統
    之家人知悉上揭加害生命、身體之事，而心生畏懼之方式恐
    嚇陳水扁總統之家人。其後並接續夥同有共同犯意聯絡之丁○○、壬○○、己○○等人，於93年5月1日凌晨5時許，由
    壬○○駕駛車牌號碼3029- GL號自小客車，搭載丙○○、丁○○、己○○，至臺南縣官田鄉西庄村27號，陳水扁總統母
    親戊○○住處附近拋灑俗稱九金紙之金紙，以此方式恐嚇陳
    水扁總統之母親戊○○及陳水扁總統之家人。嗣經警扣得上
    開恐嚇信函3紙。
六、丙○○復與壬○○、丁○○、己○○等人共同基於侮辱臺南
    市政府之犯意聯絡，於93年5月1日凌晨3時許，在「臺南市
    政府」廣場之「臺南市政府石碑」上，以黑漆將該石碑塗黑
    ，並以紅漆書寫：「竊國者侯、竊鉤者誅、全民共審」等文
    字。及在「台南市社會福利綜合大樓」石碑上，塗上紅漆及
    黑漆，並以黑漆書寫「民變、造反」等文字後，再由壬○○
    駕駛上開自小客車搭載丙○○、丁○○、己○○等人，在臺
    南市政府四周拋灑金紙，公然侮辱臺南市政府。(毀損部分
    未據提出告訴)
七、案經臺南市警察局、臺南市警察局第一分局及第四分局、臺
    南縣警察局、臺南縣警察局麻豆分局分別報請臺灣臺南地方
    法院檢察署檢察官偵查起訴。
    理  由
甲、程序部分：
  (一)按被告以外之人於審判外之陳述，雖不符刑事訴訟法第159
    條之1至第159條之4之規定，而經當事人於審判程序同意作
    為證據，法院審酌該言詞陳述或書面陳述作成時之情況，認
    為適當者，亦得為證據。刑事訴訟法第159條之5，定有明文
    。經查：被告丙○○、壬○○、丁○○、己○○ (93年5月
    2日警詢筆錄除外)等人於警詢中之供述，對於其餘被告而言
    仍屬被告以外之人於警詢中之陳述，既經被告等4人於審判
    程序中同意作為證據 (見本院卷(一)第128頁)，本院審酌該證
    言作成時之情況，認為適當，自得採為本案之證據。
  (二)證人戊○○、甲○○於警詢中之證言及被告己○○於93年5
    月2日警詢時之供述，對於其餘被告而言係被告以外之人於
    審判外之陳述，且被告等均不同意作為證據，依刑事訴訟法
    第159條第1項、第159條之5第1項之規定，原則上不得作為
    本案裁判基礎之證據資料。檢察官復未證明證人先前於警詢
    中之證述，「具有較可信之特別情況，且為證明犯罪事實存
    否所必要」此一外部情況要件，自不符合刑事訴訟法第15 9
    條之2例外得作為證據之要件規定，且經檢察官自其證據方
    法中撤回，而無法回復其證據能力。
  (三)按證人依法應具結而未具結者，其證言意見，不得作為證據
    。又被告以外之人於偵查中向檢察官所為之陳述，除顯有不
    可信之情況者外，得為證據，刑事訴訟法第158-3條、第159
    -1條第2項，分別定有明文。經查：證人戊○○經檢察官訊
    問之證言，經過具結 (見本院卷二第8至10頁)，雖經被告不
    同意作為證據，然本院查無其證言有顯不可信之情況，自得
    採為判決之基礎。
乙、實體部分：
一、被告等對於起訴事實之意見：
  (一)犯罪事實欄一部分：訊據被告等4人對於渠等前案紀錄部分
    均無意見。
  (二)犯罪事實欄二部分：
    (1)訊據被告丙○○對於上述時地開設上揭機構；被告丙○○
      、壬○○2人對於向臺南市政府申請集會遊行與陳情，屢
      遭駁回，心生不滿；丙○○、壬○○2人於上揭時間，因
      朱順正在臺南市○○路車禍死亡事件，在上揭地點，擺設
      香案、棺木、花圈與庫錢等葬儀用品乙節並不否認。惟被
      告丙○○、壬○○2人均矢口否認有侮辱公署之犯行：
    (2)被告丙○○辯稱：這是檢察官斷章取義，我們陳情之後，
      死者家屬他們從員林包車到朱順正被撞死的地點招魂。棺
      材、香案是被害者家屬從員林包車載來的。車禍的北門路
      路段，短短70公尺有7家遊覽車，3家託運行，只有快車道
      ，沒有慢車道，是交通局涉嫌集體包庇特權。當時3點多
      都沒有得到回應，所以3點30分時死者家屬就是死者的太
      太庚○○要求我們到市政府交通局抗議，我們就過去。我
      們去的過程中，分局就已經派人在場。我們的棺木、香案
      還沒有放好，警員第一次舉牌，我們就已經收起來，我們
      是祭拜朱順正而不是侮辱台南市政府，且屬言論自由之範
      疇。」云云。
    (3)被告壬○○辯稱：「朱順正被撞死，他是丙○○的結拜兄
      弟，當時只有我與被告丙○○一起去，其他人是他朱順正
      的家屬。家屬已經有申請行政訴訟，當時我們只是很冷靜
      的在那裡。」、「我與丙○○沒有犯意聯絡，不知丙○○
      所為何事」云云。
  (三)犯罪事實欄三部分：
    (1)訊據被告丙○○對於臺南市政府交通局局長辛○○出面，
      並在臺南市政府會議廳接見丙○○等人，依法執行職務時
      ，丙○○當場對辛○○稱：「你包庇違法」、「你違法」
      「哭爸啦！」「你不夠格啦，換別人出來」「勾結」「你
      叫人吃案」「遊覽車公司開越多家你們貪污越多！」等語
      乙節並不否認，惟矢口否認有侮辱公務員犯行。
    (2)被告丙○○辯稱：「當時有4、50個警察、便衣，如果我
      當場侮辱他，照道理講，我當時應該依現行犯被逮捕，但
      是並沒有逮捕我，而且我受有言論自由之保護」云云。
  (四)犯罪事實欄四部分：
    (1)訊據被告丙○○、壬○○2人對於上揭不滿新光公司人員
      服務態度；不滿臺南市政府等相關主管機關拒絕渠等陳情
      乙事，因而於上揭時地公然擺設棺木7具與庫錢等葬儀用
      品，並在棺木上貼有「臺南市政府、市議會」、「國稅局
      」、「公平交易委員會財團仗勢壓榨百姓」、「司法已死
      」等語布條之事實，並不否認，惟均矢口否認有侮辱公署
      之犯行。
    (2)被告丙○○辯稱：「這是我們頭家的悲哀，我們去新光公
      司消費、改褲長，他們說隔天要把我們送過來，我們會計
      發現17張發票有15張統一編號打錯，還有我的褲子也沒有
      送過來，我們消費了新台幣6萬多元，所以我非常生氣，
      統編說是我們口述報錯，還說改褲長，要10天，並要我們
      去拿，把那天所有買的東西堆集起來，到新光公司找他們
      理論，樓管說我們不能無理取鬧，所以我們把買來的東西
      ，丟在櫃台前面。因為這件案子涉嫌違反公平交易法，同
      時我們打電話給市長、議長，他們都沒有派人來協調，最
      後，被告壬○○建議陳淑蓉議員到場，要來協調，我們就
      在那裡等，被告壬○○與警員、樓管在那邊講話，後來來
      了一個高階警官，後來我才知道那是刑警隊長，在眾目睽
      睽將我反壓，還在樓梯中，打我耳光，市長、議長，是民
      選的，打電話請他們來，他們沒有來，是他們失職，警察
      是內政部管的，所以我才寫余政憲，財團仗恃欺人，而且
      還放不到1天，分局說有百姓反應，看到會怕，所以我們
      就收起來。我們沒有侮辱台南市政府等機關，我們受言論
      自由之保護」云云。
    (3)被告壬○○辯稱：「新光公司是我們去消費當時，大家都
      很愉快，是我們回來之後，經過5天，因為新光公司的發
      票有17張，他們把我們公司統一編號打錯的有15張，造成
      我們無法報帳，我們懷疑他們可能逃漏稅，並且發現他們
      有一件睡褲沒有給我們。後來我跟他們老闆說，為何17張
      發票，有15張打錯，他老闆說不是他們打錯，是我們報錯
      了。我就說我都是給店員看我們的統一編號，不是用講的
      ，不可能報錯。布條上所寫的這些單位，都是我們有向這
      些單位陳情，他們置之不理。又我對丙○○所為何事並不
      知情，我們受有言論自由的保護」云云。
  (五)犯罪事實欄五部分：
    (1)訊據被告丙○○等4人對於上揭懷疑「319槍擊案」係陳水
      扁總統所假造；於上揭時地散發上揭信函，將信函傳真予
      各報社、警政署、法務部、內政部等機關。其後復與丁○○、壬○○、己○○等人，於上揭時地拋灑九金紙之事實
      並不否認，惟均矢口否認有恐嚇危害安全之犯行。
    (2)被告丙○○辯稱：「絕大部分的人都說懷疑槍擊案是假造
      的，我有懸賞1億，緝兇，我有傳真，沒有半個記者來，
      也沒有上報，這些事記者拿去討好警局的，一分局叫我去
      做筆錄，四分局來搜索，拿走我的原稿。而且如果有兇手
      的話可能會對總統及其家人不利，並非我要對他們不利。
      而且總統及其家人並不知道這件事」、「隔天我跟臺南市
      議會議長陳郁文等人要到蕭登標的家談事情，途中經過縱
      貫線，看到『總統的古厝』指標，我們就繞進去，因為王
      幸男說：『槍手是外省的囉囉做的』，我們不滿，車上有
      上次灑剩下的金紙，那是祝壽用的，我在那個古厝巷子口
      灑了好幾百公尺，都沒有提到任何人的名字。我們灑完就
      走了。我們在買金紙之前，有向老闆問說，金紙的用途，
      老闆說是祝壽用的。」云云。
    (3)被告壬○○辯稱：「這是政治，我不知道被告丙○○是何
      德何能，一張傳真稿，能夠妨害陳水扁這樣子，如果是恐
      嚇，他會傳真給5院及各機關，我認為是言論自由，不是
      恐嚇。」、「車子是我開的，我是被告丙○○秘書兼司機
      。起訴書上說：戊○○心生恐懼，不知從何而來，我沒有
      看到這份筆錄。當時我們要出發之前，就有問過銀紙店，
      金紙、銀紙的區別，他們說金紙是祝福的，我們沒有惡意
      ，我們只是理性的陳述。我們也沒有針對特定人物。」、
      「我對丙○○要做什麼不知道，而且總統及其家人並不知
      道這件事」云云。
    (4)被告己○○辯稱：「我們有傳真給各報社。在文字部分，
      我們在開臨時偵查庭的時候，我們有作這部分的解釋，這
      新聞稿是被告丙○○所寫的，他的意思，跟檢察署解讀的
      意思不同，『或許連他母親、金孫都會中槍』的意思，並
      不是指被告丙○○要直接開槍。」、「我們去灑金紙，只
      有我們總裁被告丙○○一個人去灑，被告壬○○負責開車
      ，我們只有把綁金紙的繩子鬆開，我們是在陳水扁住處的
      沿路，沿路灑，也沒有在他家門口灑，也沒有進入他家裡
      面。」、「我對丙○○要做什麼不知道，而且總統及其家
      人並不知道這件事」云云。
    (5)被告丁○○辯稱：「這根本胡說八道，這個問題不知道何
      人用出來的，我聽到這些問題，我想要笑。我老闆算什麼
      ，他有那麼大的能力嗎。我不知道如何說，因為我不識字
      ，我自己的瞭解，替我老闆感慨。」、「我有去，但是我
      們只是灑金紙，不是灑銀紙，是祝福他媽媽活久一點，才
      能看到他兒子將來的報應，我連下車也沒有。」、「我對
      丙○○要做什麼不知道，而且總統及其家人並不知道這件
      事」云云。
  (六)犯罪事實欄六部分：
    (1)訊據被告丙○○、壬○○、丁○○、己○○等人對於在上
      揭時地以油漆書寫上揭文字及拋灑金紙之事實並不否認，
      惟均矢口否認有侮辱公署之犯行。
    (2)被告丙○○辯稱：「我們有向四分局請教如何申請合法集
      會，我們秘書己○○有去申請，他們是以最快速卷宗送去
      的，我們集會遊行的內容，是要許添財交代槍擊案的過程
      、內容。但是經過16天，許添財要到波蘭去，他叫副市長
      把我們駁回。當天我人在台北，請他們傳真到台北給我，
      隔天我回到台南，到分局去抗議說：你教我們如何申請，
      但是我們合法申請，還給我們駁回。我們申請的時候，還
      沒有說有幾個人，也許是幾個人，也許是100、200個人，
      就算是100、200個人也不會影響的民眾洽公。所以說我很
      生氣，當天晚上7個立委我都去給他們抗議，抗議後，我
      轉到市政府來，市政府有一個石碑，我把他塗黑，在石碑
      上我是寫：竊國者侯、竊鉤者誅。」、「拋灑金紙是祝壽
      的意思，我並無惡意，而且我受言論自由的保護，況且石
      碑上根本沒有提到台南市政府等語」云云。
    (3)被告壬○○辯稱：「車子是我開的，因為我是他的司機，
      他今日會有這些動作，是有原因，是檢察官教我們去市政
      府聲請市民廣場合法集會，針對政治亂象合法陳述。結果
      市政府因為政治因素，把我們駁回，駁回理由很牽強。因
      為市政府是我們台南全民所有，他用牽強的理由把我們駁
      回，我們只是去向許大市長不要官官相護，當時我們有遇
      到臺南市警察局第四分局警員制止，我們就回去。」、「
      我不知道丙○○當時在做什麼，而且我受言論自由的保護
      」云云。
    (4)被告己○○辯稱：「寫字部分，我並不清楚，當時，我是
      坐在車子上，總裁說他要下車，但我不清楚，那是否我總
      裁被告丙○○所為，金紙部分是有的，但是在他家附近灑
      而沒有在他家門口灑。」、「我不知道丙○○當時在做什
      麼，而且我受言論自由的保護」云云。
    (5)被告丁○○辯稱：「有噴漆，有灑金紙，但是沒有公然侮
      辱。」、「我不知道丙○○當時在做什麼，而且我受言論
      自由的保護」云云。
二、本院審酌：
  (一)起訴事實之證明部分：
    (1)犯罪事實欄一部分：被告丙○○、丁○○2人之論罪科刑
      紀錄部分有臺灣高等法院被告前案紀錄表1紙附卷可稽，
      且為被告等所不否認，此部分事實當可認定。
    (2)犯罪事實欄二部分：被告丙○○在臺南市○○路499號開
      設「臺南市○○○道協會」、「馬氏機構」等機構；被告
      丙○○、壬○○向臺南市政府申請集會遊行及陳情，屢遭
      臺南市政府駁回，心生不滿；及丙○○、壬○○2人於92
      年12月8日下午3時30分許，以「朱順正在臺南市○○路車
      禍死亡」一案，至臺南市○○路2號臺南市政府廣場，公
      然擺設香案、棺木、花圈與庫錢等葬儀用品之事實，有：
      證人辛○○於93年4月9日檢察官偵查中之證言，證稱：
        「丙○○和一批人，由丙○○帶頭抬棺抗議，他硬要闖
        市政府的辦公大樓，被警員阻擋在永華路的市政府廣場
        」等語（見93年度偵字第2944號卷第22頁）。
      92年12月8日現場蒐證照片7幀（見南市警四刑字第100
        號警卷第9至12頁）。
      92年12月8日現場蒐證錄影帶。
      94年7月7日本院勘驗筆錄。(見本院卷第247頁)。
      被告等人於警詢、檢察官偵查及本院審理中之供詞。
      等件可證，此部分事實當可認定。
    (3)犯罪事實欄三部分：臺南市政府交通局局長辛○○在臺南
      市政府會議廳接見被告丙○○等人，依法執行職務時，丙○○竟當場對辛○○謾罵稱：「你包庇違法」、「你違法
      」、「哭爸啦！」、「你不夠格啦，換別人出來」、「勾
      結」、「你叫人吃案」、「遊覽車公司開越多家你們貪污
      越多！」等語之事實，有：
      證人辛○○於93年4月9日檢察官偵查中之證言，證稱：
        「丙○○他們有罵我，我一直向他解釋說我上任後就已
        對北門路的交通狀況有所改善，但他都聽不進去，他一
        直罵我，我請家屬到裡面談，家屬接受而為詳談，我向
        他們解釋，家屬也接受而離去。而丙○○和家屬並沒有
        關係，他只是想藉此造勢，醜化政府」（見93年度偵字
        第29 44號卷第23頁）。
      92年12月8日之現場蒐證錄影帶。
      94年4月28日本院勘驗筆錄。(見本院卷第181頁)
      被告丙○○、壬○○2人於警詢、檢察官偵查及本院審
        理中之供詞。
      等件可證，此部分事實當可認定。
    (4)犯罪事實欄四部分：被告丙○○等人以與新光公司發生購
      物糾紛為由向臺南市政府等相關主管機關陳情遭拒後，丙○○、壬○○2人於93年3月6日上午10時許，在臺南市○○路慶平公園內，公然擺設棺木7具與庫錢等葬儀用品，
      並在棺木上貼有「臺南市政府、市議會」、「國稅局」、
      「公平交易委員會財團仗勢壓榨百姓」、「司法已死」等
      語布條之事實，有：
      93年3月6日現場蒐證照片9幀（見南市警四刑字第100號
        警卷第13至17頁）。
      93年3月6日之現場蒐證錄影帶。
      94年7月7日本院勘驗筆錄(見本院卷第252頁)。
      被告丙○○、壬○○2人於警詢、檢察官偵查及本院審
        理中之供詞。
      等件可證，此部分事實當可認定。
    (5)犯罪事實欄五部分：被告丙○○因不滿「319槍擊案」於
      93年4月1日下午3時許，在「馬氏機構」散發恐嚇信函，
      並將恐嚇函傳真予各報社、警政署、法務部、內政部等機
      關，對陳水扁總統之家人脅迫稱：「陳水扁5月20日敢宣
      誓就職，本人5月21日將全國串連發動罷免，並正式向他
      家族宣戰，或許連他母親、金孫都會中槍，希望扁呂不要
      執意孤行，輕估本人的能耐，各人罪業各人擔，一切行為
      、言詞、後果自行負責」等語。1個月後復夥同有犯意聯
      絡之丁○○、壬○○、己○○等人，於93年5月1日凌晨5
      時許，由壬○○駕駛車牌號碼302 9-GL號自小客車搭載丙○○、丁○○、己○○，至臺南縣官田鄉西庄村27號陳水
      扁母親戊○○住處附近拋灑九金紙之事實，有：
      扣案之恐嚇信函3紙（見南市警刑偵（少）字第132號卷
        第9至11頁）。
      九金紙照片2幀（見93年度偵字第4133號卷第43頁）
      被告等拋灑金紙現場草圖（見93年度偵字第4132號卷第
        44頁）。
      台南縣警察局南縣警刑字第0930040002號函內政部警政
        署刑事警察局93年5月10日刑紋字第0930096957號指紋
        鑑驗書。(被告丙○○之指紋與金紙上之指紋相符)
      被告丙○○、壬○○、己○○、丁○○等4人於警詢、
        檢察官偵查及本院審理中之供詞。
      等件可證，此部分事實當可認定。
    (6)犯罪事實欄六部分：被告丙○○、壬○○、丁○○、己○○等人於93年5月1日凌晨3時許，在臺南市政府廣場之「
      臺南市政府石碑」上，以黑漆將該石碑塗黑，並以紅色油
      漆書寫：「竊國者侯、竊鉤者誅、全民共審」等文字。及
      在「台南市社會福利綜合大樓」石碑上，塗上紅漆及黑漆
      ，並以黑漆書寫「民變、造反」等文字後，再由壬○○駕
      駛上開自小客車搭載丙○○、丁○○、己○○，在臺南市
      政府四周拋灑金紙之事實，有：
      警員王一華及韓佑謙之職務報告書及工作紀錄簿（見南
        市警刑偵（少）字第204號卷第45、46頁）。
      93年5月1日臺南市政府前廣場及四周之現場蒐證照片（
        見南市警刑偵（少）字第204號卷第23至40頁）。
      等件可證，此部分事實當可認定。
  (二)被告等雖以上揭理由欄一內所載之理由答辯：然按言論自由
    雖為人民之基本權利，憲法第11條有明文保障，國家應給予
    最大限度之維護，俾其實現自我、溝通意見、追求真理及監
    督各種政治或社會活動之功能得以發揮。惟為兼顧對個人名
    譽、隱私及公共利益之保護，法律尚非不得對言論自由依其
    傳播方式為合理之限制。刑法妨害名譽罪即係保護個人法益
    而設，為防止妨礙他人之自由權利所必要，符合憲法第23條
    規定之意旨，此有大法官會議釋字第509號解釋可供參酌。
    次按人民對國家政策、公共利害或其權益之維護，得向職權
    所屬之民意機關或主管行政機關請願；次按人民請願時，不
    得有聚眾脅迫、妨害秩序、妨害公務或其他不法情事，違反
    者，依法制止或處罰，請願法第2條、第11條，分別定有明
    文。復按所謂對於公務員或公署「侮辱」，即指對於公務員
    或公署予以謾罵、嘲弄 (參最高法院28年度上字第2974號判
    例、86年度台上字第6920號判決)，輕蔑而使人難堪，對於
    人格及聲譽地位予以貶損，或對於機關有妨礙觀瞻、污穢不
    雅、貶損公權力、令公權力無法彰顯之舉止之意。末按所謂
    「恐嚇」係指以使人生畏怖心為目的，而通知將加惡害之旨
    於被害人而言，最高法院52年台上字第751號亦著有判例可
    稽。查：
    (1)犯罪事實欄二、四部分：被告等於台南市政府廣場及慶平
      公園內所擺設之香案、棺木、花圈、庫錢等葬儀用品及金
      紙，為祭祀、送葬所用之物，行經前揭物品旁之路人見之
      ，已足以令人觸目驚心，心生畏怖之感。被告之目的顯係
      以上揭物品，表示台南市政府等機關未滿足被告等所求，
      即如同死亡一般，渠等行為顯有妨礙機關觀瞻、污穢不雅
      、貶損公權力、並令公權力無法彰顯之意，而與上揭言論
      自由保護之標準不符。又被告龍振隆為被告丙○○之受雇
      人，與被告丙○○共同至台南市政府廣場擺設棺木等葬儀
      用品，難認不知被告丙○○所為何事，其辯稱不知丙○○
      所為云云，與常情大謬而不足採。再縱認被告等在台南市
      政府前擺設上揭葬儀用品有祭拜死者朱順正之意，然其真
      正之用意顯係藉祭拜死者朱順正為由，達侮辱台南市政府
      之目的。被告等雖又辯稱：渠等在慶平公園內所拋灑者係
      祈福之金紙，而非祭拜往生者之銀紙，係為台南市政府祈
      福之意云云，然按被告等既對於台南市政府等機關不滿，
      業據渠等供述在卷，焉有再為其拋灑金紙祈福之理，況金
      紙與銀紙間外觀相似，路人見被告等拋灑皆避之唯恐不及
      焉有再趨前細看被告等所拋灑者係金紙或銀紙之理。末被
      告等於慶平公園內擺設之棺木等物品上貼有：「臺南市政
      府、市議會」、「國稅局」、「公平交易委員會財團仗勢
      壓榨百姓」、「司法已死」等語之布條，配合上揭棺木等
      葬儀物品，明顯表示臺南市政府、市議會、國稅局、司法
      機關已經死亡及公平交易委員會仗勢壓榨百姓之意思，上
      揭行為顯有侮辱上揭機關之意。被告等既有將上揭物品放
      置於前揭處所之行為，其侮辱公署之犯行即已成立，至棺
      材、香案等為何人所有，被告等是否於警員第一次舉牌警
      告即將棺材等物品收起；是否新光公司打錯發票編號，服
      務態度不佳；是否被害人家屬要求被告等至台南市政府抗
      議；是否曾遭警毆打等情則與被告等是否涉有侮辱公署之
      犯行無關，附此敘明。
    (2)犯罪事實欄三部分：被告丙○○、壬○○等人對辛○○謾
      罵稱之：「你包庇違法」、「你違法」、「哭爸啦！」、
      「你不夠格啦，換別人出來」、「勾結」、「你叫人吃案
      」、「遊覽車公司開越多家你們貪污越多！」等語，顯屬
      對於依法執行職務之公務員辛○○之謾罵、嘲弄，其輕蔑
      之言語，使辛○○難堪，對於其人格及聲譽地位予以貶損
      ，而與上揭言論自由之保護標準不符。至當時於現場員警
      未以現行犯逮捕被告丙○○，或係考量執法時可能造成現
      場群眾情緒失控，引發騷動造成現時立即群眾暴動之危險
      ，而未以現行犯逮捕被告丙○○，尚不得以員警未以現行
      犯逮捕被告丙○○遽認被告丙○○未涉有上開犯行。
    (3)犯罪事實欄五部分：被告丙○○等4人所散發內容為「陳
      水扁5月20日敢宣誓就職，本人5月21日將全國串連發動罷
      免，並正式向他家族宣戰，或許連他母親、金孫都會中槍
      ，希望扁呂不要執意孤行，輕估本人的能耐，各人罪業各
      人擔，一切行為、言詞、後果自行負責」等語之信函，其
      內容明顯表示陳水扁總統不得於5月21日宣誓就職，否則
      被告等將對陳水扁總統之家族成員宣戰，其結果可能是陳
      水編總統之家族成員包括總統母親戊○○、孫子都可能會
      中槍，並表示不得輕估被告等人執行上揭宣戰之能力與決
      心之意，依一般人客觀之標準，陳水扁總統或因其職務關
      係受有特別之保護而不致產生畏怖之心，然陳水扁總統之
      家族成員所受之保護難與總統比擬，焉有不生畏怖心之理
      ，此由總統母親即證人戊○○應檢察官詢問時證稱：我心
      理害怕，好像是要加害我，灑了金紙我也會怕 (見本院卷
      第8頁反面)，我都可能會出事，怕他不知何時會加害我 (
      見本院卷第9頁)，被告被抓了心理較不怕，我年紀大了，
      已忘了何時知道有此封信 (見第9頁反面)等語可證。依此
      亦足認被告等辯稱金紙係祝壽之意，總統家人不知此恐嚇
      信函云云，並不足採。另被告等是否於信函內載明要由被
      告丙○○親自開槍；是否係在戊○○住家附近而非家門前
      灑金紙；319槍擊案之真象如何等情，則與被告等是否構
      成恐嚇犯行無關。
    (4)犯罪事實欄六部分：被告等4人以將石碑塗漆，以油漆書
      寫：「竊國者侯、竊鉤者誅、全民共審」、「民變、造反
      」等文字之行為，依一般人客觀上之感受顯係對於台南市
      政府等機關有妨礙觀瞻污穢不雅、貶損公權力、令公權力
      無法彰顯之舉止，而超越一般言論自由之尺度。又被告己○○、丁○○均係被告丙○○之受雇人，與被告丙○○等
      人一同到達現場，參酌被告等人噴漆及灑金紙之時間係在
      凌晨3時許，且上開行為如經警當場發現時，可能為警以
      現行犯當場逮捕，如被告己○○、丁○○未以自己犯罪之
      意思，參與上開行為，為何要於凌晨時間與被告丙○○等
      人同行，甘冒為警逮捕之風險？實與常情不符，而不足採
      信。
  (三)綜上所述，足認被告等所辯均無非係事後卸責之詞，不足採
    信，本件事證已甚明確，被告等犯行皆足堪認定，應予依法
    論科。
三、新舊法比較：
  (一)按被告行為後，刑法及刑法施行法業於94年2月2日經總統
    以華總一義字第09 4000149 01號令修正公布，並於95年7月
    1日施行（下稱新刑法，修正前刑法下稱舊刑法），參酌最
    高法院95年5月23日刑事庭第8次會議決議，新刑法第2條第1
    項之規定，係規範行為後法律變更所生新舊法律比較適用之
    準據法，於新刑法施行後，應適用新刑法第2條第1項之規定
    ，為「從舊從輕」之比較。
  (二)修正後刑法第28條共犯之規定為：「二人以上共同實行犯罪
    之行為者，皆為正犯」，被告行為時之前刑法第28條共犯之
    規定為：「二人以上共同實施犯罪之行為者，皆為正犯。」
    。比較修正前後之條文，原「實施」之概念，包含陰謀、預
    備、著手及實行等階段之行為，修僅共同實行犯罪行為始成
    立共同正犯，是新法共同正犯之範圍縮小，排除陰謀犯、預
    備犯之共同正犯。然新舊法共同正犯之規定固有修正。但對
    本件被告等基於犯意聯絡共同實行犯罪而言，不論新法、舊
    法，均構成共同正犯，上述刑法第28條之修正內容，對被告
    等並無「有利或不利」之影響，依上開之見解，並無適用修
    正後刑法第2條第1項之規定為比較新舊法適用之必要。
  (三)修正後刑法已刪除第55條關於牽連犯之規定，則依修正前即
    行為時之舊法規定，可從一重罪處斷之罪，因新法已刪除牽
    連犯規定，若所犯各罪應依數罪併罰之規定分論併罰，則比
    較新舊法之規定，新法規定並非較有利於被告，依刑法第2
    條第1項本文之規定，應適用行為時之法律，即適用修正前
    刑法第55條牽連犯之規定，從一重處斷。查被告等所犯上開
    犯罪事實欄二、三所示2罪，依據修正後刑法第55條刪除牽
    連犯之規定，乃實質上之數罪，而須分論併罰，自應以修正
    前之牽連犯規定，較有利於被告等。
  (四)刑法第55條但書有關想像競合犯之規定，係科刑之限制，為
    法理之明文化，非屬法律之變更，自無新舊法比較適用之問
    題。
  (五)修正前刑法第51條規定：「數罪併罰，分別宣告其罪之刑，
    依左列各款定其應執行者：」其中第5款規定：「宣告多數
    有期徒刑者，於各刑中之最長期以上，各刑合併之刑期以下
    ，定其刑期。但不得逾二十年。」修正後刑法第51條第5款
    規定：「宣告多數有期徒刑者，於各刑中之最長期以上，各
    刑合併之刑期以下，定其刑期。但不得逾三十年。」比較結
    果，修正後刑法並非較有利於行為人，依刑法第2條第1項前
    段之規定，仍應依修正前刑法，定其應執行之刑。
  (六)修正前刑法第41條第1項前段規定易科罰金，得以1元以上3
    元以下折算壹日，又依被告行為時之易科罰金折算標準，修
    正前罰金罰鍰提高標準條例第2條前段（現已刪除）規定，
    就其原定數額提高為100倍折算1日，則本件行為時之易科罰
    金折算標準，至多以銀元300元折算1日，經折算為新臺幣後
    ，應以新臺幣900元折算為1日。惟修正後刑法第41條第1項
    前段則規定易科罰金，得以新臺幣1,000元、2,000元、3,00
    0 元折算壹日，以舊法有利被告。而依95年6月14日修正公
    布、同年7月1日施行之刑法施行法第1條之1規定：「中華民
    國94年1月7日刑法修正施行後，刑法分則編所定罰金之貨幣
    單位為新臺幣（第1項）。94年1月7日刑法修正時，刑法分
    則編未修正之條文定有罰金者，自94年1月7日刑法修正施行
    後，就其所定數額提高為30倍。但72年6月26日至94年1月7
    日新增或修正之條文，就其所定數額提高為3倍（第2項）」
    。考其立法理由，係因應修正後刑法施行後，依修正刑法第
    33 條第5款規定，罰金貨幣單位已改為新臺幣，是以分則編
    各罪所定罰金之貨幣單位，自應配合上開規定修正，且新刑
    法施行後既已不再適用「現行法規所定貨幣單位折算新臺幣
    條例」，為使罰金數額趨於一致，避免衍生新舊法比較適用
    問題，以緩和實務適用法律之衝擊，於不變動罰金數額之前
    提下，而為制定（前揭條文立法意旨參照），是適用前揭條
    文之結果，僅貨幣單位由銀元改為新臺幣，其罰金數額實與
    舊刑法時代適用罰金罰鍰提高標準條例第1條額度相同，對
    於被告而言並不發生有利或不利之問題，非屬法律變更，當
    無須就新舊法比較適用，附此敘明。
  (七)末按被告行為時修正前刑法第38條第1項第2款規定「供犯罪
    所用或所得之物」、同條第3項「第1項第2款、第3款之物，
    以屬於犯人者為限，得沒收之。但有特別規定者，依其規定
    。」，雖修正後刑法第38條第1項第2款並無修正，第3項則
    將「犯人」修正為「犯罪行為人」，僅屬文字之調整，並未
    涉及實質刑罰內容之變更，故適用結果並無有利或不利被告
    之情形，然按沒收為從刑之一種，且與主刑有從屬關係，應
    依從刑從屬於主刑原則，不得就新舊法予以割裂適用（最高
    法院90年度臺上字第1731號判決要旨參照）。
四、論罪科刑：
  (一)核被告丙○○所為：
    (1)犯罪事實欄二所述，於臺南市政府廣場，擺設葬儀用品部
      分，所為係犯刑法第140條第2項之侮辱公署罪。
    (2)犯罪事實欄三所述，對臺南市政府交通局局長辛○○罵稱
      包庇違法等部分，所為係犯刑法第140條第1項之侮辱公務
      員罪。
    (3)犯罪事實欄四所述，在臺南市慶平公園內，擺設葬儀用品
      ，並在棺木上貼壓榨百姓、司法已死等語部分，所為係犯
      刑法第140條第2項之侮辱公署罪。
    (4)犯罪事實欄五所述，散發恐嚇信函及於總統母親住處附近
      拋灑金紙部分，所為係犯刑法第305條之恐嚇危害安全罪
      。
    (5)犯罪事實欄六所述，於台南市政府廣場石碑上噴漆及在四
      周拋灑金紙部分，所為係犯刑法第140條第2項之侮辱公署
      罪。
  (二)核被告壬○○所為：
    (1)犯罪事實欄二所述，於臺南市政府廣場，擺設葬儀用品部
      分，所為係犯刑法第140條第2項之侮辱公署罪。
    (2)犯罪事實欄四所述，在臺南市慶平公園內，擺設葬儀用品
      ，並在棺木上貼壓榨百姓、司法已死等語部分，所為係犯
      刑法第140條第2項之侮辱公署罪。
    (3)犯罪事實欄五所述，於總統母親住處附近拋灑金紙部分，
      所為係犯刑法第305條之恐嚇危害安全罪。
    (4)犯罪事實欄六所述，於台南市政府廣場石碑上噴漆及在四
      周拋灑金紙部分，所為係犯刑法第140條第2項之侮辱公署
      罪。
  (三)核被告己○○、丁○○二人所為，
    (1)犯罪事實欄五所述，於總統母親住處附近拋灑金紙部分，
      所為係犯刑法第305條之恐嚇危害安全罪。
    (2)犯罪事實欄六所述，於台南市政府廣場石碑上噴漆及在四
      周拋灑金紙部分，所為係犯刑法第140條第2項之侮辱公署
      罪。
  (四)被告丙○○、壬○○2人就前揭犯罪事實欄二、四至六所述
    犯行，被告4人就上揭犯罪事實欄五、六所述犯行，有犯意
    聯絡，行為分擔，均應論以共同正犯。上揭犯罪事實欄五所
    示被告等先散發恐嚇信函後拋灑金紙之行為，其間雖相隔1
    個月，然其2行為間顯係基於1恐嚇之犯意，所為數個恐嚇之
    動作，應論以接續犯。又犯罪事實欄四部分犯行，雖侮辱數
    公署，然被告等所侵害者乃國家法益之犯罪，自應僅論以1
    罪。再被告壬○○、己○○、丁○○等3人雖未參與上揭散
    發恐嚇信函之犯行，僅參與拋灑金紙之犯行，然應就前揭全
    部接續之犯行負責。復被告等1恐嚇行為，恐嚇總統家人多
    人，應依想像競合犯論處。末上揭被告丙○○犯罪事實欄二
    、三所示侮辱公署罪與侮辱公務員罪二者間，應有方法、目
    的之牽連關係，應論以較重之侮辱公署罪。起訴意旨論以被
    告另行起意，應係數罪尚有未洽。又被告丙○○、壬○○所
    犯上揭侮辱公署三罪與犯罪事實欄五所示之恐嚇危害安全罪
    間；被告己○○、丁○○所犯侮辱公署及恐嚇危害安全2罪
    間，犯意各別，應予分論併罰。公訴意旨論上揭犯罪事實欄
    六所示侮辱公署罪與前揭侮辱公署罪部分為連續犯關係，亦
    有未洽。爰審酌被告等犯罪之動機、目的、手段、犯罪後之
    態度所造成之損害等一切情狀，分別量處如主文所示之刑暨
    諭知易科罰金之折算標準，被告丙○○、壬○○部分並定其
    應執行之刑。末查被告等犯罪所用之恐嚇信函3紙，為共犯
    所有之物，爰依法宣告沒收。
五、另公訴意旨稱：被告丙○○、壬○○2人對於辛○○謾罵
    稱：「你圖利廠商、浪費公帑」等語，與上揭事實欄所載實
    際所述之內容有間；被告丙○○在馬氏機構開記者會等語
    ，因無記者到場，業據被告等4人供明在卷，且檢察官就此
    並未提出證據證明，此部分尚難認定被告等人於記者會上散
    怖上揭恐嚇信函。以上均有未洽，然與起訴之社會客觀上之
    事實相同，亦與起訴之目的性相符，本院自應逕予更正，附
    此敘明。
據上論斷，應依刑事訴訟法第299條第1項前段，刑法第2條第1項
前段、第28條、第140條第1項、第305條、第55條、修正前刑法
第41條第1項前段、第2項、修正前刑法第51條第5款、第6款、第
55條後段、第38條第1項第2款，刑法施行法第1條之1，廢止前罰
金罰鍰提高標準條例第2條，判決如主文。
本案經檢察官 乙○○ 到庭執行職務。
中    華    民    國    95    年    12    月    19    日
                刑事第十一庭  審判長法  官   林英志
                                    法  官   鍾邦久
                                    法  官   蔡直青
以上正本證明與原本無異。
如不服本判決，應於判決送達後10日內，向本院提出上訴狀。
                                    書記官   劉鴻瑛
中    華    民    國    95    年    12    月    25    日
附錄本案論罪科刑法條全文：
刑  法
第 140 條
於公務員依法執行職務時，當場侮辱，或對於其依法執行之職
  務公然侮辱者，處6月以下有期徒刑、拘役或1百元以下罰金。
對於公署公然侮辱者亦同。
第  305 條
以加害生命、身體、自由、名譽、財產之事，恐嚇他人致生危害
於安全者，處二年以下有期徒刑、拘役或三百元以下罰金。


司法院資訊處製作；財團法人民間司法改革基金會備份。
